【裁判字號】    94,上,962
【裁判日期】    950726
【裁判案由】    給付票款
【裁判全文】
臺灣高等法院民事判決                   94年度上字第962號
上  訴  人  丙○○
訴訟代理人  葉忠雄律師
被上訴人    甲○○○
訴訟代理人  乙○○
            嚴  亮律師
上列當事人間請求給付票款事件，上訴人對於中華民國94年9月
23日臺灣臺北地方法院94年度北訴字第3號第一審判決提起上訴
，本院於95年7月12日言詞辯論終結，判決如下：
    主  文
上訴駁回。
第二審訴訟費用由上訴人負擔。
    事實及理由
一、按訴狀送達後，原告不得將原訴變更或追加他訴。但請求之
    基礎事實同一、擴張或減縮應受判決事項之聲明者，不在此
    限。民事訴訟法第255條第1項第2款、第3款定有明文。所謂
    請求之基礎事實同一，係指變更或追加之訴與原訴之主要爭
    點有其共同性，各請求所主張之利益在社會生活上可認係屬
    同一或關連之紛爭，而就原請求之訴訟及證據資料，於繼續
    審理時，在相當程度範圍內具有同一性或一體性，得期待於
    後請求之審理予以利用，俾先後兩請求得在同一程序中一併
    解決，避免重複審理者，最高法院90年度台抗字第287號裁
    判亦採此見，可資參酌。本件被上訴人於聲請支付命令時，
    請求上訴人應給付其票款新台幣（以下同）250萬元及自民
    國93年7月16日起至清償日止按年息6%計算之利息（見93年
    度促字第21715號卷第4頁），經上訴人聲明異議視為起訴後
    ，被上訴人於93年10月29日具狀變更請求上訴人償還借款
    250萬元及同上利息（見原審卷第27頁）。於94年1月11日具
    狀變更請求上訴人償還票款350萬元及自94年1月11日起至清
    償日止按年息6%計算之利息（見原審卷第146頁）。復於94
    年5月2日具狀變更聲明為上訴人償還票款350萬元及自94年1
    月10日起至清償日止按年息6%計算之利息（見原審卷第197
    頁）。經核被上訴人主張之訴訟標的法律關係，雖由票款請
    求權，變更為借款請求權，再變更為票款請求權，然其前後
    所述之事實均係上訴人自83年起陸續向被上訴人借款，計尚
    欠350萬元本金未償，為使上訴人儘速還款，被上訴人為附
    停止條件之拋棄債權100萬元，但因上訴人仍予拖欠，被上
    訴人自不願再為拋棄，故請求上訴人加計法定利息如數返還
    等情。故其先後主張之票款請求權及借款請求權，在社會生
    活上顯可認係屬同一關連之紛爭，且原請求之訴訟及證據資
    料，均為同一，於後續審理時得併予利用，自屬基礎事實同
    一。至聲明範圍本金部分由250萬元變更為350萬元，利息部
    分變更為94年1月10日起，當屬擴張或減縮應受判決事項之
    聲明，揆諸前揭說明，應予准許。
二、被上訴人主張：上訴人與被上訴人之夫原係好友，上訴人自
    民國83年起即陸續向被上訴人借款，被上訴人乃應其所請，
    借其周轉，約定月息2%，以收取利息貼補家用。其間借還多
    次，並迭經換票，上訴人計尚欠本金新台幣（以下同）350
    萬元未償，乃簽發交付面額350萬元，票號GE0000000，發票
    日93年7月7日，付款人台北市第九信用合作社古亭分社之支
    票，並承諾於93年4月還款。93年4月間，被上訴人催請上訴
    人還款，並言明願以上訴人儘速還款為條件，拋棄100萬元
    債權，上訴人並依此另簽發交付面額250萬元，票號HE00000
    00，發票日93年6月20日，付款人台北市第九信用合作社古
    亭分社之支票。詎上訴人未依約返還借款，為此依票據法律
    關係，訴請上訴人給付票款350萬元及自提示日即94年1月10
    日起清償日止按年息6%計算之利息。原審為被上訴人全部勝
    訴之判決，並定供擔保金額為准、免假執行之宣告。其於本
    院答辯聲明為：上訴駁回。
三、上訴人則以；上訴人僅是介紹訴外人中國道德勵進社向被上
    訴人借款，上訴人並非借用人。且本件借款月息2%，合計年
    息24%，已逾民法請求範圍，上訴人及中國道德勵進社先前
    之匯款，就超過部分應屬本金之償還。況上訴人曾於87年10
    月6日匯款157萬元至被上訴人之女徐素艷華南商業銀行帳戶
    ，被上訴人謂系爭借款未還分文本金，顯非事實。又被上訴
    人於原審業已表明拋棄100萬元債權，則本件借款本金最多
    僅有250萬元，被上訴人請求給付350萬元本金，自無理由等
    語，資為抗辯。並聲明：(1)原判決廢棄。(2)被上訴人在第一
    審之訴及假執行之聲請均駁回。
四、查上訴人曾簽發交付(1)面額350萬元，票號GE0000000，發票
    日93年7月7日，付款人台北市第九信用合作社古亭分社之支
    票；(2)面額250萬元，票號HE0000000，發票日93年6月20日
    ，付款人台北市第九信用合作社古亭分社之支票予被上訴人
    。而前開350萬元之支票於94年1月10日經被上訴人提示以存
    款不足及拒絕往來戶為由退票；250萬支票則於93年7月16日
    經被上訴人提示以存款不足為由退票。此為二造所不爭執，
    並有支票及退票理由單可稽（見原審卷第150、151頁，93年
    度促字第21715號卷第6頁），應堪信實。
五、上訴人對簽發交付前開二紙支票固不爭執，惟矢口否認與被
    上訴人有何借貸關係，並以前揭情詞置辯，茲查：
(一)被上訴人於85年2月28日、85年11月8日、88年2月8日分別以本
  人、親人乙○○、徐麗華之名義匯款100萬元、50萬元、150萬
  元，而收款人均為上訴人，有匯款回條三份在卷可稽（見原審
  卷第152至154頁）。另依上訴人所提被上訴人於84年8月7日親
  筆書寫之信函記載：「喬君每月有3萬元的利息，足夠維持生
  活」（見原審卷第118頁），可知被上訴人於84年8月7日前即
  另有借款予上訴人。參諸上訴人簽發交付前開350萬元之支票
  ，足證兩造間確有借貸關係。
(二)上訴人雖辯稱系爭借款乃訴外人中國道德勵進社所借用，伊僅
  居中介紹云云，並以上開被上訴人84年8月7日親筆書函及中國
  道德勵進社之匯款單為佐。然查，被上訴人84年8月7日之信函
  記載：「…真非常非常之感謝你，並送來8月份優厚3萬元的利
  息…家中開支喬君每月有3萬元的利息，足夠維持生活，叫他
  放心，若不是你設助，僅靠退休金7500元利息是不夠的…」（
  見原審卷第118頁），觀其文義，僅足證明上訴人有交付利息
  之事實，尚無法據以推論上訴人非借款人。又中國道德勵進社
  雖曾匯款予被上訴人，惟上訴人亦曾多次匯款予被上訴人，有
  匯條回條可佐（見本院卷第164至167頁），是尚難逕以匯款人
  名義為借貸契約當事人之判斷。且卷附中國道德勵進社83年至
  91年之收支決算表，各年均無本件借款本金收入及利息支出之
  記載（見原審卷第219至228頁）。況依前述，被上訴人匯款之
  收受人均為上訴人，還款支票之簽發人亦為上訴人，顯見系爭
  借款之借用人確為上訴人，至以中國道德勵進社名義匯款支付
  借款利息，應為上訴人與中國道德勵進社間之內部事由，尚難
  執此對抗被上訴人，而變更系爭消費借貸契約之當事人。
(三)再者，上訴人於原審原具狀答辯「本件被告以向原告借貸於票
  額金額為條件而簽發支票，結果原告於取得支票後，並未依約
  交付該約定之借貸金額」（見原審卷第19頁），對其簽發系爭
  支票用以向被上訴人借款一節並無爭執，益證本件持票借款者
  確為上訴人無訛。
(四)另依卷附上訴人所提匯款單，匯款金額多為7萬元（見原審卷
  121至138頁），參以上訴人所簽支票面額亦為350萬元，核與
  被上訴人主張上訴人借貸本金350萬元未償，每月月息2分一情
  相吻。
(五)上訴人雖提出匯出匯款回條一紙（見本院卷第168頁），辯稱
  其曾匯款157萬元予被上訴人之女徐素艷償還部分本息云云。
  惟查，上訴人與被上訴人間之金錢往來係借還多次，業據被上
  訴人陳明在卷。而上訴人所提出上開匯出匯款回條日期為87年
  10月6日，然88年至92年間，以中國道德勵進社名義之匯款金
  額仍為7萬元（見原審卷第121至138頁），且上訴人簽發交付
  發票日為93年7月7日之支票面額猶為350萬元，足證被上訴人
  主張157萬元係清償他筆借款，應符實情。至上訴人另辯稱系
  爭借款月息2%，已逾民法利息得請求之範圍，前所支付之款項
  於超過部分應抵充本金一節，按約定利率超過週年20%者，民
  法第205條既僅規定債權人對於超過部份之利息無請求權，則
  債務人就超過部份之利息任意給付，經債權人受領時，自不得
  謂係不當得利請求返還，最高法院著有29年上字第1306號、33
  年上字第764號判例意旨可資參照。上訴人前既依約定利率支
  付利息，應屬任意給付，被上訴人無不當得利可言；且利息既
  經支付受領，上訴人自不得主張轉為抵充本金。
(六)按附停止條件之法律行為，於條件成就時，發生效力，民法第
  99條第1項定有明文。上訴人固指稱被上訴人已拋棄100萬元債
  權，惟此據被上訴人堅決否認，辯稱係附條件之拋棄等語。查
  被上訴人於原審具狀陳稱「今年4月原告再次要求被告儘速還
  錢，並主動將350萬元有條件降為250萬元」（見原審卷第34頁
  ），而被上訴人訴訟代理人於原審93年11月19日言詞辯論時，
  雖稱「差額100萬元原告拋棄」，惟旋加以說明「是原來的350
  萬拋棄100萬，我們是附條件的拋棄，是希望被告馬上還錢才
  願意拋棄。」（見原審卷101頁）足認被上訴人之拋棄100萬元
  債權係以上訴人馬上還款為條件。而上訴人既未依約還款，迄
  今仍積欠被上訴人350萬元未償，則該條件顯未成就，100萬元
  債權之拋棄自尚未發生效力。
六、綜上，上訴人所辯均無可採。從而，被上訴人本於票據法律
    關係，訴請上訴人給付票款350萬元及自提示日即94年1月10
    日起至清償日止按年息6%計算之利息，洵屬有據，應予准許
    。原審判命上訴人如數給付，並定供擔保金額為准、免假執
    行之宣告，於法尚無違誤。上訴意旨指摘原判決不當，求予
    廢棄改判，為無理由，應予駁回。
七、據上論結，本件上訴為無理由，依民事訴訟法第449條第1項
    、第78條，判決如主文。
中    華    民    國    95    年    7     月    26    日
                  民事第一庭  審判長法  官  張耀彩
                                    法  官  林金吾
                                    法  官  盧彥如
正本係照原本作成。
如不服本判決，應於收受送達後20日內向本院提出上訴書狀，其
未表明上訴理由者，應於提出上訴後20日內向本院補提理由書狀
（均須按他造當事人之人數附繕本）上訴時應提出委任律師或具
有律師資格之人之委任狀；委任有律師資格者，另應附具律師資
格證書及釋明委任人與受任人有民事訴訟法第466條之1第1項但
書或第2項（詳附註）所定關係之釋明文書影本。
中    華    民    國    95    年    7     月    27    日
                                     書記官  鄭兆璋
附註：
民事訴訟法第466條之1（第1項、第2項）：
對於第二審判決上訴，上訴人應委任律師為訴訟代理人。但上訴
人或其他法定代理人具有律師資格者，不在此限。
上訴人之配偶、三親等內之血親、二親等內之姻親，或上訴人為
法人、中央或地方機關時，其所屬專任人員具有律師資格並經法
院認為適當者，亦得為第三審訴訟代理人。


司法院資訊處製作；財團法人民間司法改革基金會備份。
